ACORDAO-COMPLETO-2419287

ACÓRDÃO 8996/2020 ATA 29/2020 - PRIMEIRA CÂMARA

VISTOS, relatados e discutidos estes autos que tratam de tomada de contas especial instaurada pela Coordenação de Contabilidade do Ministério da Justiça - CCMJ, em razão da não comprovação da boa e regular aplicação dos recursos repassados por meio do Convênio 106/2000 (Siafi 403743) , celebrado entre a União, representada pelo Departamento Penitenciário Nacional do Ministério da Justiça - Depen/MJ, e o Estado do Rio de Janeiro, por intermédio da Secretaria de Estado de Justiça e Direitos Humanos do Rio de Janeiro - SEJDH-RJ,
ACORDAM os Ministros do Tribunal de Contas da União, reunidos em sessão da Primeira Câmara, diante das razões expostas pelo Relator, em:
9.1. excluir, de ofício, o subitem 9.6 do Acórdão 1147/2019-TCU-Primeira Câmara, em razão do falecimento do Sr. João Luiz Duboc Pinaud;
9.2. fixar novo e improrrogável prazo de 15 (quinze) dias, nos termos do art. 12, § 1º, da Lei 8.443/1992 e do art. 202, § 3º, do RITCU, para que o Estado do Rio de Janeiro comprove perante este Tribunal o recolhimento ao Tesouro Nacional da quantia de R$ 10.451,93, atualizada monetariamente a partir de 26/6/2019, até o efetivo recolhimento, na forma da legislação em vigor, alertando-o de que a liquidação tempestiva do débito atualizado monetariamente afasta a incidência de juros e permite que o Tribunal julgue regulares com ressalva as suas contas e lhe conceda quitação, consoante o art. 202, § 4º, do Regimento Interno/TCU.
9.3. dar ciência desta deliberação aos responsáveis, ao representante legal da Sra. Kátia da Matta Pinheiro e ao Procurador-Chefe da Procuradoria da República no Estado do Rio de Janeiro, neste caso, nos termos do §3º do art. 16, da Lei 8.443/1992 c/c o § 7º do art. 209 do Regimento Interno do TCU, para adoção das medidas que entender cabíveis.

Tomada de contas especial instaurada pela Coordenação de Contabilidade do Ministério da Justiça - CCMJ, em razão da não comprovação da boa e regular aplicação dos recursos repassados por meio do Convênio 106/2000, cujo objeto eram as obras de reforma da Penitenciária Alfredo Trajano  Bangu II. Análise das medidas adotadas em face do Acórdão 1.147/2019-1ª Câmara.

Primeira Câmara

Departamento Penitenciário Nacional; Ministério da Justiça e Estado do Rio de Janeiro.

3. Responsáveis: Astério Pereira dos Santos (XXX.931.207-XX); Estado do Rio de Janeiro (42.498.600/0001-71); e João Luiz Duboc Pinaud (XXX.987.077-XX).

13.1. Ministros presentes: Walton Alencar Rodrigues (Presidente), Benjamin Zymler (Relator) e Bruno Dantas.
13.2. Ministro-Substituto convocado: Augusto Sherman Cavalcanti.
13.3. Ministro-Substituto presente: Weder de Oliveira.

ACORDAO-COMPLETO-2496554

Acórdão 18207/2021 - Primeira Câmara

BENJAMIN ZYMLER

Cuidam os autos de tomada de contas especial instaurada pela Coordenação de Contabilidade do Ministério da Justiça - CCMJ, em razão da não comprovação da boa e regular aplicação dos recursos repassados por meio do Convênio 106/2000 (Siafi 403743) , celebrado entre a União, representada pelo Departamento Penitenciário Nacional do Ministério da Justiça - Depen/MJ, e o Estado do Rio de Janeiro, por intermédio da Secretaria de Estado de Justiça e Direitos Humanos do Rio de Janeiro - SEJDH-RJ.
2.	A referida avença tinha por objeto a execução de obras de reforma da Penitenciária Alfredo Tranjan - Bangu II, a ser realizada no período de 18/12/2000 a 17/3/2001. A vigência do convênio foi prorrogada mediante sucessivos aditivos, tendo o último fixado o termo final em 18/12/2004. Assim, a data final para a apresentação da prestação de contas passou a ser 17/2/2005.
3.	Para a consecução do empreendimento, foi previsto o aporte de R$ 898.379,95, sendo R$ 718.703,95 a cargo do concedente e o restante correspondente à contrapartida do convenente.
4.	Submetidos os autos a esta Corte de Contas, ordenei a citação dos seguintes responsáveis pelos fatos listados adiante, na forma proposta pela então denominada Secex/RJ (peças 8 e 9) :
4.1	do Sr. João Luiz Duboc Pinaud, na condição de Secretário de Administração Penitenciária do Estado do Rio de Janeiro, e do Estado do Rio de Janeiro, " (...) em decorrência da impugnação de despesas no valor original de R$ 389.363,64, face à realização de saques de recursos realizados na conta  vinculada do Convênio 106/2000 e depositados na conta Fundo Especial Penitenciário, sem comprovação de que tenham transitado dessa conta para a conta corrente da Emop e dessa para promoção dos pagamentos pelos serviços objeto do ajuste, referentes às despesas constantes dos itens de 1 a 5 da Relação de Pagamentos da Prestação de Contas Final do Convênio (Anexo V, peça 1, p. 114) , com infração ao disposto na IN-STN 1/97, art. 20, c/c os Termos do Convênio 106/2000, cláusula terceira, inciso II, alíneas 'e', c/c a cláusula sétima, caput, e parágrafo primeiro (86, alínea 'b' e 89-97 desta instrução) "; e
4.2.	do Sr. Astério Pereira dos Santos (XXX.931.207-XX) , Secretário de Administração Penitenciária do Estado do Rio de Janeiro, e do Estado do Rio de Janeiro, " (...) em virtude de dano ao erário federal decorrente da ausência da restituição do saldo de recursos remanescentes e das receitas obtidas das aplicações financeiras, no prazo de trinta dias da conclusão do ajuste, que ocorreu em 18/1/2005, mantendo esses recursos na Conta do Convênio, do Estado do Rio de Janeiro, sem utilização no objeto ajustado, impossibilitando a sua utilização em outros objetos e objetivos públicos, com infração ao disposto na IN-STN 1/97, art. 28, inciso IX, c/c os Termos do ajuste, cláusula terceira, inciso II, alínea 'f', c/c cláusula nona, alínea 'n'".
5.	Devidamente notificados, apenas o Sr. Astério Pereira dos Santos apresentou resposta. Diante dos elementos juntados aos autos, o Tribunal decidiu, no essencial, por meio do Acórdão 1147/2019-TCU-Primeira Câmara:
"9.1. acolher as alegações de defesa do Estado do Rio de Janeiro e do Sr. Astério Pereira dos Santos com relação às  irregularidades de que tratam os subitens 10.1 e 10.2 do voto, respectivamente;
9.2. excluir o Sr. Astério Pereira dos Santos do rol de responsáveis;
9.3. com fulcro nos arts. 1º, inciso I; 16, inciso III, alínea "c"; 19 e 23, inciso III, todos da Lei 8.443/1992, julgar irregulares as contas do Sr. João Luiz Duboc Pinaud;
9.4. condenar o aludido responsável ao pagamento das quantias a seguir especificadas, com a incidência dos devidos encargos legais, calculados a partir das datas correspondentes até o efetivo recolhimento, na forma da legislação em vigor:
	VALOR ORIGINAL (R$) 
	DATA DA OCORRÊNCIA

	20.343,15
	26/11/2001

	20.343,75
	26/12/2001

	79.195,18
	18/1/2002

	106.647,96
	24/1/2002

9.5.  fixar o prazo de 15 (quinze) dias, a contar da data da notificação, para que o responsável de que trata o subitem 9.3 comprove, perante o Tribunal, o recolhimento das referidas quantias aos cofres do Tesouro Nacional, atualizadas monetariamente e acrescidas dos juros de mora, nos termos do art. 23, inciso III, alínea "a", da Lei 8.443/1992 c/c o art. 214, inciso III, alínea "a", do Regimento Interno do TCU (RI/TCU) ;
9.6. aplicar ao Sr. João Luiz Duboc Pinaud a multa de R$ 60.000,00, com fulcro no art. 57 da Lei 8.443/1992;
 (...) 
9.10. fixar novo e improrrogável prazo de 15 (quinze) dias, nos termos do art. 12, § 1º, da Lei 8.443/1992 e do art. 202, § 3º, do RITCU, para que o Estado do Rio de Janeiro comprove perante este Tribunal o recolhimento ao Tesouro Nacional da importância a seguir indicada, atualizada monetariamente, a partir da data abaixo, até o efetivo recolhimento, na forma da legislação em vigor, alertando-o para que a liquidação tempestiva do débito atualizado monetariamente afasta a incidência de juros e permite que o Tribunal julgue regulares com ressalva as suas contas e lhe conceda quitação, consoante art. 202, § 4º, do Regimento Interno/TCU:
	VALOR ORIGINAL (R$) 
	DATA DA OCORRÊNCIA

	545.106,76 (D) 
	31/12/2004

	215.486,93 (C) 
	30/9/2008

"
6.	Na sequência, a SecexTCE verificou que o Sr. João Luiz Duboc Pinaud havia falecido em 23/4/2018, após a sua citação, e que o Estado do Rio de Janeiro não tinha promovido a devolução da quantia total que lhe foi imposta, após o transcurso do prazo indicado. 
7.	Nesse cenário,  a unidade técnica elaborou a instrução transcrita parcialmente a seguir, com os ajustes de forma que entendi pertinentes:
"26. 	Em cumprimento às determinações contidas no Acórdão 1147/2019-TCU-Primeira Câmara, foram efetuadas:
	a) a tentativa de notificação do Sr. João Luiz Duboc Pinaud, por meio do Ofício 0246/2019-TCU/Sec-RJ, de 15/2/2019 (peça 38) , devolvido com a informação de "mudou-se" (peça 43) ;
	b) a notificação do procurador do Sr. Astério Pereira dos Santos, por meio dos Ofício 0241/2019-TCU/Sec-RJ, de 14/2/2019 (peça 39) , recebido (peça 42) ;
	c) a notificação da Procuradoria da República/RJ, por meio do Ofício 0266/2019-TCU/Sec-RJ, de 18/2/2019 (peça 40) , recebido em 22/2/2019 (peça 41) ;
	d) a notificação do Governo do Estado do Rio de Janeiro, por meio da Procuradoria Geral do Estado e do Ofício 0474/2019-TCU/Sec-RJ, de 21/3/2019 (peça 45) , recebido (peça 46) , que, após pedido de prorrogação por 30 dias apresentado em 8/4/2019 (peça 47) , apresentou o comprovante de recolhimento do valor de R$ 789.894,60 aos cofres do Tesouro Nacional realizado em 28/5/2019 (peça 48 ou 49) .
27.	Em despacho emitido pelo Chefe do Serviço, acolhido pelo titular desta unidade técnica (peça 53) , revelou-se que o valor recolhido de R$ 789.894,60 era insuficiente para quitar o débito atualizado em 26/6/2019, restando um saldo a ser recolhido no valor de R$ 10.451,93 (peça 51) . 
27.1	Assim, encaminhou-se diligência ao Procurador Geral do Estado do Rio de Janeiro, por meio do Ofício 0979/2019-TCU/Seproc, de 11/7/2019 (peça 55) , recebido em 2/8/2019 conforme AR (peça 59) , informando sobre a existência do saldo residual, para que fosse efetuado o devido recolhimento do respectivo valor, que, após pedido de prorrogação de prazo por 30 dias apresentado em 19/8/2019 (peça 60) , não apresentou o comprovante de recolhimento do saldo residual. 
28.	Conforme consulta realizada ao Sistema Informatizado de Controle de Óbitos (Sisobi) , realizada em 21/3/2019 (peça 44) , o Sr. João Luiz Duboc Pinaud faleceu em 23/4/2018.
29.	Em decorrência do óbito do Sr. João Luiz Duboc Pinaud, encaminhou-se diligências:
	a) ao Cartório do RCPN da 2ª Zona Judiciária de Niterói/RJ, por meio do Ofício 0980/2019-TCU/Seproc, de 11/7/2019 (peça 54) , recebido em 9/8/2019 conforme AR (peça 58) , solicitando cópia da certidão de óbito do responsável e sobre eventuais registros de instauração do inventário ou do arrolamento do falecido, bem como de partilha de bens do de cujus, que, em resposta, encaminhou a certidão de óbito do Sr. João Luiz Duboc Pinaud (peça 61) ;
	b) ao Tribunal de Justiça do Estado do Rio de Janeiro, por meio do Ofício 0981/2019-TCU/Seproc, de 11/7/2019 (peça 56) , recebido em 2/5/2019 conforme AR (peça 57) , solicitando informações sobre eventuais registros de instauração do inventário ou do arrolamento do falecido, bem como de partilha de bens do de cujus, que, em resposta, encaminhou certidões expedidas pelos Ofícios de Registros de Distribuição (peça 65) , não havendo os registros solicitados.
30.	A Sra. Kátia da Matta Pinheiro, viúva do Sr. João Luiz Duboc Pinaud, por seu procurador devidamente constituído (peça 64, p. 1) , apresentou petição à peça 63, na qual informa que o casamento com o falecido possuía o regime de separação legal de bens, conforme certidão de casamento (peça 64, p. 3) , nos termos do art. 1.641, inciso II, do Código Civil, não tendo comunicação entre seus bens; e que o de cujus não deixou bens a ser inventariado, conforme certidão de óbito (peça 64, p. 2) , razão pela qual requer a extinção da condenação em virtude do óbito do responsável.
EXAME TÉCNICO
31.	Preliminarmente, registre-se que o responsável, Sr. João Luiz Duboc Pinaud, de acordo com a certidão de óbito (peça 61, p. 2) , faleceu em 23/4/2018, portanto, depois da sua citação, ocorrida em 23/5/2016 (peças 15 e 19) , ocasião na qual permaneceu silente; e antes do Acórdão 1147/2019-TCU-Primeira Câmara (peça 35) , prolatado em 5/2/2019, que julgou suas contas irregulares, condenou-o ao pagamento de débito e lhe aplicou a multa de R$ 60.000,00 com fulcro no art. 57 da Lei 8.443/1992.
32.	Em conformidade com a jurisprudência desta Corte de Contas, a citação do Sr. João Luiz Duboc Pinaud é válida, haja vista o responsável ter falecido em momento posterior à respectiva realização da citação.
33.	Segundo a jurisprudência pacífica do TCU, o falecimento do responsável após sua citação válida não impede o julgamento de mérito pela irregularidade de suas contas, não sendo cabível, portanto, extinguir o processo em função de seu óbito. Nesta situação, deve subsistir a finalidade precípua do processo, que é a de dar ciência à coletividade acerca da utilização, boa ou má, dos seus recursos.
34.	Considerando que, transcorrido o prazo regimental, o responsável permaneceu silente, ele deve ser considerado revel, nos termos do art. 12, § 3º, da Lei 8.443/1992.
35.	Por outro lado, tendo em vista o caráter personalíssimo da multa prevista no art. 57 da Lei 8.443/1992, como se deduz da determinação contida no art. 5º, XLV, de que "nenhuma pena passará da pessoa do condenado", e ainda dos termos do inciso I, art. 107, do Código Penal, de que a punibilidade se extingue pela morte do agente, conclui-se que não é cabível a aplicação de penalidade de multa à pessoa falecida. São neste sentido:
	- Acórdão 6118/2017-TCU-Primeira Câmara (Relator Ministro Substituto Augusto Sherman) 
O falecimento do responsável após sua citação válida não impede o julgamento de mérito pela irregularidade de suas contas, não sendo cabível, portanto, extinguir o processo em razão do seu óbito. Contudo, não há possibilidade de aplicação de multa ao responsável falecido, em face da natureza personalíssima da sanção, a qual não se transfere aos sucessores; 
	- Acórdão 1135/2017-TCU-Plenário (Relator Ministro Substituto Augusto Sherman) 
	Falecendo o responsável em data anterior à prolação da decisão condenatória, deve ser promovida revisão de ofício da deliberação com a finalidade de afastar a multa imposta, uma vez que não cabe a aplicação de sanção a responsável falecido, em face da natureza personalíssima da pena;
36.	Este Tribunal, conforme prevê a Resolução-TCU 178/2005 (art. 3º, § 2º) , com a alteração promovida pela Resolução-TCU 235/2010, pode promover a revisão de ofício do acórdão condenatório, para afastar a multa aplicada, caso o óbito do responsável ocorra após a sua citação válida, mas antes do trânsito em julgado da decisão condenatória. Esse entendimento tem sido acolhido pela jurisprudência desta Corte, como se observa, por exemplo, no Acórdão 3461/2017-TCU-Segunda Câmara, relatado pelo Ministro Substituto André Luiz de Carvalho; e no Acórdão 4991/2020-TCU-Primeira Câmara, relatado pelo Ministro Benjamin Zymler.
37.	Em resposta às diligências encaminhadas ao Tribunal de Justiça do Estado do Rio de Janeiro (peças 56 e 57) e aos Cartórios do RCPN da 2ª Zona Judiciária de Niterói/RJ (peças 54 e 58) , foram apresentadas as informações contidas nas peças 61e 65, de onde se extrai o seguinte:
	a) não restou localizado inventário judicial relativo ao espólio do responsável (peça 65) , em curso nos Ofícios de Registro de Distribuição da Comarca da Capital/RJ e da Comarca de Niterói/RJ, após consulta ao Sistema de Distribuição e Controle de Processos do Poder Judiciário do Estado do Rio de Janeiro;
	b) o RCPN não informou sobre a existência de registro de inventário extrajudicial, regido pela Lei. 1.441/2007 pertinente ao falecido, tendo somente encaminhado a certidão de óbito do Sr. João Luiz Duboc Pinaud (peça 61) .
	c) a certidão de óbito traz indicativo de que o responsável não deixou bens.
38.	Logrou-se identificar sucessores do responsável falecido, João Luiz Duboc Pinaud Júnior (CPF XXX.099.777-XX) , João Bosco Maciel Pinaud (CPF XXX.774.427-XX) e João Carlos Maciel Pinaud (CPF XXX.497.927-XX) , filhos, conforme Edital de Notificação de Tomada de Contas Especial, expedido pelo Departamento Penitenciário Nacional (Depen) , referente ao Convênio 126/2000/MJSP (Siafi 404940) , publicado no DOU de 7/10/2019 (peça 66) .
39.	Conforme Siape, a Sra. Kátia Matta Pinheiro (CPF XXX.025.397-XX) é pensionista, desde 24/4/2018, como cônjuge supérstite do responsável falecido, com matrícula 6319467, paga pela Universidade Federal Fluminense.
40.	A objeção referente à inexistência de bens a inventariar, levantada pela viúva do responsável, 	 não se mostra apta a influenciar no mérito desta TCE, pois é matéria pertinente à fase de execução de título de crédito originado de julgado do TCU, conforme entendimento que se pode colher nos Acórdão 6643/2013-TCU-Segunda Câmara e 1559/2014-TCU-Plenário.
41	Ademais, a certidão de óbito, com declaração de inexistência de bens a inventariar, não é suficiente para eximir eventuais sucessores da responsabilidade patrimonial do de cujus, na medida em que, tanto o artigo 796 do Código de Processo Civil como o artigo 1.997 do Código Civil, disciplinam que o espólio responde pelas dívidas do falecido. A comprovação da inexistência de bens deixados pelo falecido deverá ser feita na fase de execução. 
42.	Dessa forma, a proposta pertinente é a de que este Tribunal deve rever de Ofício o Acórdão 1147/2019-TCU-Primeira Câmara, para excluir a multa que havia sido imposta ao Sr. João Luiz Duboc Pinaud e imputar o débito apurado ao espólio do responsável falecido, fazendo-se a notificação do espólio quanto à decisão condenatória.
43.	Com relação ao Governo do Estado do Rio de Janeiro, conforme já relatado no item 27 desta instrução, o valor recolhido em 28/5/2019 de R$ 789.894,60 foi insuficiente para quitar o débito, restando um saldo a recolher no valor de R$ 10.451,93 em 26/6/2019 (peça 51) .
44.	Após pedir um prazo de 30 dias em 19/8/2019 (peça 60) para que o Estado pudesse comprovar o recolhimento do débito junto ao erário federal, o Procurador Geral do Estado do Rio de Janeiro não apresentou até o momento o comprovante de recolhimento do saldo residual.
45.	De fato, entre 20/5/2019 e 18/5/2020, conforme pesquisa ao Sistema de Gestão do Recolhimento da União (SISGRU) , há somente dois registros de emissão de GRU pelo Governo do Estado do Rio de Janeiro em favor deste Tribunal (peça 67) , no dia 28/5/2019, nos valores de R$ 636.494,10 e R$ 153.400,50, totalizando o montante de R$ 789.894,60.
46.	Considerando que este Tribunal não respondeu à solicitação de prazo encaminhada pelo Procurador Geral do Estado do Rio de Janeiro; bem como que o saldo não recolhido na data de 28/5/2019 no valor de R$ 10.438,36, correspondia ao percentual de apenas 1,30% do débito total naquela data (R$ 800.332,96) ; seria de bom alvitre encaminhar ofício ao Governo do Estado do Rio de Janeiro notificando-o novamente para recolher o valor do saldo residual atualizado.
CONCLUSÃO
47.	Tendo como base as informações apresentadas no histórico e a análise empreendida no exame técnico da presente instrução, foi comprovado o falecimento do Sr. João Luiz Duboc Pinaud, após sua regular citação e antes da deliberação condenatória, revelando-se necessário, ante a jurisprudência pacífica desta Tribunal, rever de ofício o Acórdão 1147/2019-TCU-Primeira Câmara para incluir a revelia do Sr. João Luiz Duboc Pinaud,.excluir a multa que lhe havia sido imposta e imputar o débito apurado ao espólio do responsável falecido, fazendo-se a notificação do espólio quanto à decisão condenatória.
48.	Adicionalmente, considerando que o Estado do Rio de Janeiro recolheu o montante de 98,70% do débito imputado e que o seu Procurador Geral pediu um prazo de 30 dias para recolher o valor residual apurado, não respondido, bem como em respeito aos princípios da boa-fé e da economia processual, de forma a evitar os custos elevados de uma ação de cobrança executiva, revela-se de bom alvitre notificar novamente o ente federativo para recolher o saldo residual no prazo de 15 dias.
PROPOSTA DE ENCAMINHAMENTO
49.	Diante do exposto, submetemos os autos à consideração superior, propondo ao Tribunal:
a) notificar o Governo do Estado do Rio de Janeiro, por intermédio da Procuradoria-Geral do Estado, para que, no prazo de quinze dias, comprove o recolhimento do saldo residual pendente de quitação, no valor de R$ 10.688,88 (19/5/2020) , encaminhando-lhe cópia da presente instrução e da peça 68;
b) com fundamento no art. 3º, § 2º, da Resolução/TCU 178/2005, com a redação dada pela Resolução/TCU 235/2010, rever de ofício o Acórdão 1147/2019-TCU-Primeira Câmara, para conferir-lhe a seguinte redação:
9.1	. considerar revel o Sr. João Luiz Duboc Pinaud, para todos os efeitos, nos termos do art. 12, § 3º da Lei 8.443/1992;
9.2. acolher as alegações de defesa do Estado do Rio de Janeiro e do Sr. Astério Pereira dos Santos com relação às irregularidades de que tratam os subitens 10.1 e 10.2 do voto, respectivamente;
9.3. excluir o Sr. Astério Pereira dos Santos do rol de responsáveis;
9.4. com fulcro nos arts. 1º, inciso I; 16, inciso III, alínea "c"; 19 e 23, inciso III, todos da Lei 8.443/1992, julgar irregulares as contas do Sr. João Luiz Duboc Pinaud, falecido;
9.5. condenar o espólio do Sr. João Luiz Duboc Pinaud ao pagamento das quantias a seguir especificadas, com a incidência dos devidos encargos legais, calculados a partir das datas correspondentes até o efetivo recolhimento, na forma da legislação em vigor:
	VALOR ORIGINAL (R$) 
	DATA DA OCORRÊNCIA

	20.343,15
	26/11/2001

	20.343,75
	26/12/2001

	79.195,18
	18/1/2002

	106.647,96
	24/1/2002

9.6.  fixar o prazo de 15 (quinze) dias, a contar da data da notificação, para que o espólio do Sr. João Luiz Duboc Pinaud comprove perante o Tribunal o recolhimento das referidas quantias aos cofres do Tesouro Nacional, atualizadas monetariamente e acrescidas dos juros de mora, nos termos do art. 23, inciso III, alínea "a", da Lei 8.443/1992 c/c o art. 214, inciso III, alínea "a", do Regimento Interno do TCU (RI/TCU) ;
9.7. autorizar a cobrança judicial das dívidas, caso não atendidas as notificações, nos termos do art. 28, inciso II, da Lei 8.443/1992;
9.8. autorizar, desde já, caso venha a ser solicitado, o parcelamento das dívidas em até 36 (trinta e seis) parcelas mensais, nos termos do art. 217 do RI/TCU, com a incidência sobre cada parcela dos devidos encargos legais até o efetivo pagamento, esclarecendo que a falta de pagamento de qualquer parcela importará no vencimento antecipado do saldo devedor (§ 2º do art. 217 do RI/TCU) ;
9.9. fixar novo e improrrogável prazo de 15 (quinze) dias, nos termos do art. 12, § 1º, da Lei 8.443/1992 e do art. 202, § 3º, do RITCU, para que o Estado do Rio de Janeiro comprove perante este Tribunal o recolhimento ao Tesouro Nacional da importância a seguir indicada, atualizada monetariamente, a partir da data abaixo, até o efetivo recolhimento, na forma da legislação em vigor, alertando-o para que a liquidação tempestiva do débito atualizado monetariamente afasta a incidência de juros e permite que o Tribunal julgue regulares com ressalva as suas contas e lhe conceda quitação, consoante art. 202, § 4º, do Regimento Interno/TCU:
	VALOR ORIGINAL (R$) 
	DATA DA OCORRÊNCIA

	545.106,76 (D) 
	31/12/2004

	215.486,93 (C) 
	30/9/2008

9.10. dar ciência desta deliberação aos responsáveis e ao Procurador-Chefe da Procuradoria da República no Estado do Rio de Janeiro, neste caso, nos termos do §3º, do art. 16, da Lei 8.443/1992 c/c o § 7º, do art. 209, do Regimento Interno do TCU, para adoção das medidas que entender cabíveis.
c) notificar o espólio do Sr. João Luiz Duboc Pinaud, representado pela Sra. Kátia de Matta Pinheiro, acerca do Acórdão 1147/2019-TCU-Primeira Câmara, tendo em vista que os sucessores respondem pela obrigação de reparar o dano, até o limite do valor do patrimônio transferido, nos termos do art. 5º, inciso XLV, da Constituição Federal;
d) dar ciência desta deliberação aos responsáveis e ao Procurador-Chefe da Procuradoria da República no Estado do Rio de Janeiro, neste caso, nos termos do §3º, do art. 16, da Lei 8.443/1992 c/c o § 7º, do art. 209, do Regimento Interno do TCU, para adoção das medidas que entender cabíveis."
8.	O corpo diretivo da SecexTCE e o Ministério Público junto ao TCU aquiesceram ao referido encaminhamento.
	É o relatório.

Gustavo Kloh Muller Neves (104.856/OAB-RJ) e outros, representando Astério Pereira dos Santos; Denise Amin Miguel Feres Aua (61.527/OAB-RJ), representando o Estado do Rio de Janeiro; e Manoel Messias Peixinho (OAB-RJ 74.759), representando Kátia da Matta Pinheiro, representante do espólio de João Luiz Duboc Pinaud.

Procurador Marinus Eduardo De Vries Marsico.

TOMADA DE CONTAS ESPECIAL. AUSÊNCIA DE NEXO CAUSAL ENTRE AS DESPESAS E OS VALORES FEDERAIS. NÃO RESTITUIÇÃO DO SALDO REMANESCENTE DA AVENÇA. CONTAS IRREGULARES, DÉBITO E MULTA. FIXAÇÃO DE NOVO E IMPRORROGÁVEL PRAZO PARA O ESTADO DO RIO DE JANEIRO DEVOLVER O VALOR CORRESPONDENTE AO SALDO REMANESCENTE, ATUALIZADO MONETARIAMENTE. FALECIMENTO DE UM DOS RESPONSÁVEIS. EXCLUSÃO DE OFÍCIO DA MULTA QUE LHE FORA APLICADA. DEVOLUÇÃO A MENOR DO DÉBITO PELO ENTE ESTADUAL. DANO DE BAIXA MATERIALIDADE. SOLICITAÇÃO DO ESTADO DE RIO DE JANEIRO. FIXAÇÃO DE NOVO PRAZO PARA RECOLHIMENTO DO DANO RESIDUAL.

TOMADA DE CONTAS ESPECIAL (TCE)

Secretaria do TCU no Estado do Rio de Janeiro (Secex-RJ).

Cuidam os autos de tomada de contas especial instaurada pela Coordenação de Contabilidade do Ministério da Justiça - CCMJ, em razão da não comprovação da boa e regular aplicação dos recursos repassados por meio do Convênio 106/2000 (Siafi 403743) , celebrado entre a União, representada pelo Departamento Penitenciário Nacional do Ministério da Justiça - Depen/MJ, e o Estado do Rio de Janeiro, por intermédio da Secretaria de Estado de Justiça e Direitos Humanos do Rio de Janeiro - SEJDH-RJ.
2.	A referida avença tinha por objeto a execução de obras de reforma da Penitenciária Alfredo Tranjan - Bangu II, a ser realizada no período de 18/12/2000 a 17/3/2001. A vigência do convênio foi prorrogada mediante sucessivos aditivos, tendo o último fixado o termo final em 18/12/2004. Assim, a data final para a apresentação da prestação de contas passou a ser 17/2/2005.
3.	Para a consecução do empreendimento, foi previsto o aporte de R$ 898.379,95, sendo R$ 718.703,95 a cargo do concedente e o restante correspondente à contrapartida do convenente.
4.	Submetidos os autos a esta Corte de Contas, ordenei a citação dos seguintes responsáveis pelos fatos listados adiante, na forma proposta pela então denominada Secex/RJ (peças 8 e 9) :
4.1	do Sr. João Luiz Duboc Pinaud, na condição de Secretário de Administração Penitenciária do Estado do Rio de Janeiro, e do Estado do Rio de Janeiro, " (...) em decorrência da impugnação de despesas no valor original de R$ 389.363,64, face à realização de saques de recursos realizados na conta  vinculada do Convênio 106/2000 e depositados na conta Fundo Especial Penitenciário, sem comprovação de que tenham transitado dessa conta para a conta corrente da Emop e dessa para promoção dos pagamentos pelos serviços objeto do ajuste, referentes às despesas constantes dos itens de 1 a 5 da Relação de Pagamentos da Prestação de Contas Final do Convênio (Anexo V, peça 1, p. 114) , com infração ao disposto na IN-STN 1/97, art. 20, c/c os Termos do Convênio 106/2000, cláusula terceira, inciso II, alíneas 'e', c/c a cláusula sétima, caput, e parágrafo primeiro (86, alínea 'b' e 89-97 desta instrução) "; e
4.2.	do Sr. Astério Pereira dos Santos (091.931.207-10) , Secretário de Administração Penitenciária do Estado do Rio de Janeiro, e do Estado do Rio de Janeiro, " (...) em virtude de dano ao erário federal decorrente da ausência da restituição do saldo de recursos remanescentes e das receitas obtidas das aplicações financeiras, no prazo de trinta dias da conclusão do ajuste, que ocorreu em 18/1/2005, mantendo esses recursos na Conta do Convênio, do Estado do Rio de Janeiro, sem utilização no objeto ajustado, impossibilitando a sua utilização em outros objetos e objetivos públicos, com infração ao disposto na IN-STN 1/97, art. 28, inciso IX, c/c os Termos do ajuste, cláusula terceira, inciso II, alínea 'f', c/c cláusula nona, alínea 'n'".
5.	Devidamente notificados, apenas o Sr. Astério Pereira dos Santos apresentou resposta. Diante dos elementos juntados aos autos, o Tribunal decidiu, no essencial, por meio do Acórdão 1147/2019-TCU-Primeira Câmara:
"9.1. acolher as alegações de defesa do Estado do Rio de Janeiro e do Sr. Astério Pereira dos Santos com relação às  irregularidades de que tratam os subitens 10.1 e 10.2 do voto, respectivamente;
9.2. excluir o Sr. Astério Pereira dos Santos do rol de responsáveis;
9.3. com fulcro nos arts. 1º, inciso I; 16, inciso III, alínea "c"; 19 e 23, inciso III, todos da Lei 8.443/1992, julgar irregulares as contas do Sr. João Luiz Duboc Pinaud;
9.4. condenar o aludido responsável ao pagamento das quantias a seguir especificadas, com a incidência dos devidos encargos legais, calculados a partir das datas correspondentes até o efetivo recolhimento, na forma da legislação em vigor:
	VALOR ORIGINAL (R$) 
	DATA DA OCORRÊNCIA

	20.343,15
	26/11/2001

	20.343,75
	26/12/2001

	79.195,18
	18/1/2002

	106.647,96
	24/1/2002

9.5.  fixar o prazo de 15 (quinze) dias, a contar da data da notificação, para que o responsável de que trata o subitem 9.3 comprove, perante o Tribunal, o recolhimento das referidas quantias aos cofres do Tesouro Nacional, atualizadas monetariamente e acrescidas dos juros de mora, nos termos do art. 23, inciso III, alínea "a", da Lei 8.443/1992 c/c o art. 214, inciso III, alínea "a", do Regimento Interno do TCU (RI/TCU) ;
9.6. aplicar ao Sr. João Luiz Duboc Pinaud a multa de R$ 60.000,00, com fulcro no art. 57 da Lei 8.443/1992;
 (...) 
9.10. fixar novo e improrrogável prazo de 15 (quinze) dias, nos termos do art. 12, § 1º, da Lei 8.443/1992 e do art. 202, § 3º, do RITCU, para que o Estado do Rio de Janeiro comprove perante este Tribunal o recolhimento ao Tesouro Nacional da importância a seguir indicada, atualizada monetariamente, a partir da data abaixo, até o efetivo recolhimento, na forma da legislação em vigor, alertando-o para que a liquidação tempestiva do débito atualizado monetariamente afasta a incidência de juros e permite que o Tribunal julgue regulares com ressalva as suas contas e lhe conceda quitação, consoante art. 202, § 4º, do Regimento Interno/TCU:
	VALOR ORIGINAL (R$) 
	DATA DA OCORRÊNCIA

	545.106,76 (D) 
	31/12/2004

	215.486,93 (C) 
	30/9/2008

"
6.	Na sequência, a SecexTCE verificou que o Sr. João Luiz Duboc Pinaud havia falecido em 23/4/2018, após a sua citação, e que o Estado do Rio de Janeiro não tinha promovido a devolução da quantia total que lhe foi imposta, após o transcurso do prazo indicado.
7.	Nesse cenário, a unidade técnica alvitrou rever de ofício o Acórdão 1147/2019-TCU-Primeira Câmara para incluir a revelia do Sr. João Luiz Duboc Pinaud, excluir a multa que lhe havia sido imposta e imputar o débito apurado ao espólio do responsável falecido, fazendo-se a notificação do espólio quanto à decisão condenatória.
8.	Ademais, considerando que o Estado do Rio de Janeiro havia recolhido o montante de 98,70% do débito imputado e que o seu Procurador-Geral havia pedido um prazo de 30 dias para recolher o valor residual apurado, o que não foi respondido, a unidade técnica propôs notificar novamente o ente federativo para recolher o saldo residual no prazo de 15 dias.
9.	O corpo diretivo da SecexTCE e o Ministério Público junto ao TCU aquiesceram ao referido encaminhamento.
10.	Feito esse necessário resumo, passo a decidir.
11.	Como visto, o presente feito chegou à sua decisão de mérito quanto aos responsáveis pessoas físicas, restando pendente o julgamento das contas do ente estadual, a ser proferido após a demonstração da devolução dos recursos especificados no subitem 9.10 do Acórdão 1147/2019-TCU-Primeira Câmara.
12.	Com relação a esse aspecto, a SecexTCE assinalou que o valor recolhido pelo Estado do Rio de Janeiro, em 28/5/2019, totalizou R$ 789.894,60, de forma que remanesceu um saldo a devolver no montante de R$ 10.451,93 em 26/6/2019. 
13.	Considerando o expediente encaminhado pelo Procurador-Geral do aludido ente, requerendo um prazo adicional para a reposição desse montante; e considerando a baixa materialidade do débito residual, julgo adequado, em respeito aos princípios da boa-fé e da economia processual, conceder, excepcionalmente, novo prazo adicional de 15 dias para a adoção dessa providência.
14.	No que se refere à situação processual do Sr. João Luiz Duboc Pinaud, incide a jurisprudência pacífica desta Casa, representada pelo Acórdão 6118/2017-TCU-Primeira Câmara, no sentido de que "o falecimento do responsável após sua citação válida não impede o julgamento de mérito pela irregularidade de suas contas, não sendo cabível, portanto, extinguir o processo em razão do seu óbito. Contudo, não há possibilidade de aplicação de multa ao responsável falecido, em face da natureza personalíssima da sanção, a qual não se transfere aos sucessores".
15.	No caso, aplica-se o § 2º do art. 3° da Resolução-TCU 178, de 24 de agosto de 2005, segundo o qual "o Tribunal, mediante proposta do relator, da unidade técnica ou do Ministério Público, poderá rever, de ofício, o acórdão em que houver sido aplicada multa a gestor que tenha falecido antes do trânsito em julgado da deliberação".
16.	Sendo assim, cabe excluir, de ofício, o subitem 9.6 do Acórdão 1147/2019-TCU-Primeira Câmara.
17.	Quanto às demais modificações propostas na referida deliberação, a fim de incluir a informação do falecimento do Sr. João Luiz Duboc Pinaud e condenar o espólio ao pagamento do débito, compreendo desnecessárias essas alterações, já que a obrigação de reparar o dano é automaticamente estendida aos sucessores e contra eles executada, até o limite do valor do patrimônio transferido, nos termos do art. 5º, inciso XLV, da Constituição.
18.	Dessa forma, basta a unidade técnica dar cumprimento ao inciso I do parágrafo único do art. 18-A da Resolução-TCU 170, de 30 de junho de 2004, segundo o qual: 
"Parágrafo único. No caso de responsável falecido, as comunicações serão encaminhadas: 
I - ao espólio, enquanto não homologada a partilha de bens entre os herdeiros, na pessoa do administrador provisório da herança ou do inventariante, se já tiver sido nomeado;" 
19.	Diante do exposto, voto por que seja adotada a deliberação que ora submeto a este Colegiado.
TCU, Sala das Sessões Ministro Luciano Brandão Alves de Souza, em 25 de agosto de 2020.
BENJAMIN ZYMLER 
Relator